【裁判字號】    90,台上,3728
【裁判日期】    900621
【裁判案由】    違反毒品危害防制條例
【裁判全文】
最高法院刑事判決                                九十年度台上字第三七二八號
    上  訴  人  甲○○
    選任辯護人  翁方彬律師
右上訴人因違反毒品危害防制條例案件，不服台灣高等法院中華民國八十八年三月十
六日第二審判決 (八十八年度上訴字第一八七號，起訴案號：台灣台北地方法院檢察
署八十七年度偵字第二二九四一號)，提起上訴，本院判決如左：
    主  文
原判決撤銷，發回台灣高等法院。
    理  由
本件原判決認定上訴人甲○○意圖營利，於民國八十七年十月三十日下午一時許，在
台北市○○○路○段國賓大飯店四五五室內，售賣第一級毒品海洛因一小包（淨重零
點二○公克）及第二級毒品大麻一小包（淨重一點一六公克）予楊玉萍施用，以抵償
其積欠楊玉萍新台幣（下同）三萬元之債務，牟取不法利益等情。因而撤銷第一審諭
知無罪之判決，改判論處上訴人販賣第一級毒品（累犯）罪刑。固非無見。
惟查：(一)販賣毒品罪，以行為人具有營利之意圖為必要。又，毒品危害防制條例第二
條第二項規定，毒品依其成癮性、濫用性及對社會危害性分為三級；復於同條例第四
條就販賣不同品項之毒品，分別定其處罰。故行為人有無營利之意圖，其所販賣者是
否屬毒品危害防制條例所稱之毒品及其品項，不但應於事實內明白認定，並應敘明其
所憑之證據及認定理由，始屬適法。原判決認定上訴人意圖營利，售賣第一級毒品海
洛因及第二級毒品大麻各一小包予楊玉萍，以抵償其欠款等情。但對於上訴人售賣予
楊玉萍之物或經警查扣之物，是否確為第一級毒品海洛因及第二級毒品大麻？上訴人
以該毒品抵償積欠楊玉萍之債務，究竟如何具有營利之意圖？則未敘明憑以認定之證
據，於理由內為必要之論列，其事實之認定顯失所據，難謂於法無違。(二)毒品危害防
制條例第十九條第一項關於因犯罪所得之財物均沒之，如全部或一部不能沒收時，追
徵其價額或以其財產抵償之規定，必其所得者為金錢以外之財物而無法沒收時，始應
追徵與原物相當之價額；如所得者為金錢而無法沒收時，即應以其財產抵償之，不生
追徵價額之問題。原判決理由謂上訴人以上開毒品抵償楊玉萍之債務三萬元，仍屬售
賣毒品所得之財物，依法應予沒收，如全部或一部不能沒收時，追徵其價額或以財產
抵償之（見原判決第八面第五行至第七行），並於主文內為追徵其價額之諭知，併有
判決適用法則不當之可議。(三)原判決採憑證人楊棟森在警訊所稱：「查獲之海洛因及
大麻是楊玉萍向甲○○購得，因我女朋友（指楊玉萍）在打電話給甲○○聯絡購買海
洛因及大麻時我有在場，而楊玉萍有向我說是要向甲○○購買……」等語，資為不利
於上訴人之認定（見原判決第四面第十八行至第五面第二行）。倘屬不虛，楊玉萍係
先以電話與上訴人約妥購買毒品後，才赴上訴人之住處取得毒品。但楊玉萍於第一審
法院則供稱：「……本來我是去要錢，到達現場後鄭說沒錢要以毒品抵債務，是到飯
店才約的……」、「……我去向甲○○要錢，結果鄭以毒品抵償」等語（見第一審卷
第二十九頁、第三十八頁反面）。依此供述，楊玉萍本係向上訴人索還欠款，於抵現
場後，上訴人始交付毒品抵其欠款，似非事先有購買毒品之約定。則楊棟森是否可能
聽到楊玉萍以電話聯絡上訴人購買毒品？即非無疑。此與判斷楊棟森證言之憑信性攸
關，實情如何，自應深入調查，根究明白，始足為判決之基礎。再，稽之原審審判筆
錄，原審審判長於審判期日，未依法告知刑事訴訟法第九十五條所列各款之事項，遽
為判決，其所踐行之訴訟程序，亦有違誤。上訴意旨指摘原判決違背法令，尚非全無
理由，應認有撤銷發回更審之原因。
據上論結，應依刑事訴訟法第三百九十七條、第四百零一條，判決如主文。
中      華      民      國     九十     年      六      月    二十一    日
                              最高法院刑事第五庭
                                  審判長法官  紀  俊  乾
                                        法官  黃  正  興
                                        法官  劉  介  民
                                        法官  陳  東  誥
                                        法官  張  春  福
      右正本證明與原本無異
                                              書  記  官
中      華      民      國     九十     年      六      月    二十六    日


司法院資訊處製作；財團法人民間司法改革基金會備份。
